臺灣高雄地方法院刑事判決　　　　　　　　　　　　九十一年度訴字第二七九一號
　　公　訴　人　臺灣高雄地方法院檢察署檢察官
　　被　　　告　乙○○○
右列被告因偽造文書案件，經檢察官提起公訴（九十一年度調偵字第三一二號），本
院判決如左：
    主  文
乙○○○行使偽造私文書，足以生損害於他人，處有期徒刑伍月，如易科罰金，以參
佰元折算壹日。
    事  實
一、乙○○○於民國八十八年九月六日參加由丙○○○召集每會新臺幣（下同）五千
    元，該會會員連同會首共三十四會，採內標制，會期自八十八年九月六日起至九
    十年十二月六日止，其間每月六日開標，每次均於會首丙○○○位於高雄縣路竹
    鄉○○村○○路三五○號之住處內，由欲得標之會員書寫標單參與競標，每四個
    月的二十一日並加會一次之互助會，除自已及其子連崇閔各參加一會外，另在未
    經其子連崇閔同學甲○○之同意或授權下，而在不知甲○○之正確寫法下，竟意
    圖為自已不法所有，及行使偽造文書之故意，以施福「  」之名義亦參加該互助
    會一會，並於八十八年十二月六日之開標日，偽造施福「  」名義之互助會標單
    ，其上並填寫施福「  」之署名及競標利息一千三百元，而持以行使參與競標而
    標得會款一次（標單已丟棄），足以生損害於甲○○及其他活會會員，並因其以
    他人名義冒標而致其他活會會員陷於錯誤，仍如數交付會款於會首丙○○○收受
    ，丙○○○再將所收得之得標金共十一萬七千三百元轉交乙○○○。乙○○○於
    冒名得標及詐取會款後，為免犯行為他人發現，均有按期為被冒名之施福「  」
    償付死會會款至第十期，後因乙○○○已無力繳付上開會款，經丙○○○催討無
    效後，遂以電話連絡甲○○，經甲○○告知未參與互助會後，始悉上情。
二、案經丙○○○訴由臺灣高雄地方法院檢察署檢察官偵查起訴。
    理  由
一、訊據被告乙○○○固坦承有於八十八年九月六日以施福「  」之名義參加告訴人
    丙○○○前開互助會，並於同年八十八年十二月六日以施福「  」名義參與投標
    並得標，而從會首即丙○○○處收取十一萬七千三百元之事實，惟矢口否認有何
  偽造文書之犯行，辯稱：標單上是施福「  」，是作生意認識，他常來買東西，
    會單是他寫給我的，確實有施福「  」這個人云云，經查：
（一）上開被告坦承之事實，核與告訴人丙○○○迭於偵訊，及本院審理時所述被告
      參與互助會之情節相符，並有互助會會單及計算表影本各一紙在卷可稽（八十
      九年度偵字第二親七○號偵查卷第五、六頁），是此部分之事實，堪可認定。
（二）至被告雖一再辯稱確有施福「  」這個人云云。惟本件自告訴人向臺灣高雄地
      方法院檢察署提出告訴後，被告始終無法傳喚到署接受偵訊，經承辦檢察官發
      佈通緝後，始於九十年五月九日為警緝獲，有各該偵訊筆錄、通緝書、解送人
      犯報告書等在卷可稽（九十年度偵緝字第六一八號偵查卷第一、二、九頁），
      是若如被告所稱確有施福「  」，則何以從九十年五月九日被告為警查獲起至
      本院九十一年十月二十八日第一次開庭時仍無法提出該施福「  」之年籍或通
      訊地址以供本院傳喚調查。且若係真有施福「  」，則若被告連如何與其連絡
      都無法得知，何以會願意且放心地將十一萬七千三百元交予施福「  」？且依
      被告於本院所稱與施福「  」僅是因為常來買東西而熟識（見本院刑事卷第十
      五頁），即可不用得知與其連絡之方式，如此顯與常情有違，是究否有施福「
        」這個人已非無疑。
（三）而卻有一位叫甲○○且為被告兒子連崇閔同學之人，經檢察官及本院二次傳訊
      到院接受訊問，此有各訊問筆錄在卷可稽（九十一年度調偵字第三一二號偵查
      卷第十五頁、本院刑事卷第十六頁），則被告所稱施福「  」若非此甲○○，
      何以會如此巧合，僅一字之差？且該「  」與琦又僅部首不同而已，是告訴人
      於本院院審理時陳明被告參加互助會時，有告知告訴人說施福「  」是她兒子
      的同學乙事（本院刑事卷第十六頁），應屬非虛。
（四）而證人甲○○對於有無參加互助會乙事，除於偵訊否認外，並於本院審理時再
      次明白證述：「（有參加被告所召集之互助會？）沒有，我也沒有聽過有人用
      我的名義參加互助會，我完全不知道這件事」等語明確在卷（本院刑事卷第十
      七頁），亦為被告所不否認，故此部分之事實，亦可認定。
      綜上所述，本件被告確有如犯罪事實之犯行已可認定，故本件事證明確，被告
      犯行洵堪認定，應予依法論科。
二、按刑法二百十條之偽造私文書罪，固須以無制作權之人，捏造或冒用他人名義而
    制作文書，並足以生損害於公眾或他人為要件，但此制作名義人，不以形式上表
    現於文書內為必要，倘依習慣或特約，諸如以言詞、動作、筆跡、內容、慣用語
    、特殊制作方式、專用信箋等方法，實質上使人得知係以他人名義所制作，足以
    表示一定用意之證明者，因已妨害該制作名義人之信用，足生損害於公眾或他人
    ，依同法第二百二十條第一項規定，仍應論以偽造準私文書罪，此觀之汽、機車
    引擎號碼，未必顯現該製造廠商名稱之文字，依最高法院六十六年台上字第一九
    六一號判例，皆以私文書論自明。我國民間互助會，係由會首招募會員參加所組
    成，每於標會時，通常由欲標取會款之會員，在空白紙條上，或僅書立其姓名、
    綽號及數字者，甚或衹書寫數字而未書立其姓名、綽號，另以上開言詞等方法表
    示係何會員所出具者，則依習慣或特約均足以辨明係該會員以所書數字為標息金
    額參加競標之標單，自應以私文書論（最高法院八十九年度台上字第一三一九號
    判決參照）。核被告於標單上偽造他人署押而偽造屬私文書性質之標單並進而持
    以行使，係犯刑法第二百十六條、第二百十條之行使偽造私文書罪，又因此詐取
    會款取得現金，係犯同法第三百三十九條第一項詐欺取財罪，公訴人漏未論及被
    告犯刑法三百三十九條第一項詐欺取財罪，容有未洽，惟其所犯詐欺取財之犯行
    與已起訴行使私文書之犯行間，有牽連犯之裁判上一罪關係，為起訴效力所及，
    本院自得併予審究，併此敘明。被告於偽造施福「  」署押之行為，係偽造私文
    書之部分行為，而偽造私文書後持以行使，其偽造之低度行為應為行使之高度行
    為所吸收，均不另論罪。被告以一行為向多數活會會員詐欺，為同種想像競合犯
    ，應從一重處斷。被告所犯之行使偽造私文書罪，與詐欺取財罪之間，有方法、
    結果之牽連關係，應依刑法第五十五條規定，從一重之行使偽造私文書罪處斷。
    爰審酌冒用他人名義標得會款，足生損害於被冒標者、會首及其他會員，並破壞
    經濟秩序，詐得現金十一萬七千三百元，惟已繳納十期，且其素行尚可等一切情
    狀，量處如主文所示之刑，並諭知易科罰金之折算標準，以資懲儆。又刑法第四
    十一條業已於九十年一月十日修正公布，並於九十年一月十二日生效，依其修正
    內容為犯最重本刑為五年以下有期徒刑以下之刑之罪，而受六個月以下有期徒刑
    或拘役之宣告，因身體、教育、職業、家庭之關係或其他正當事由，執行顯有困
    難者，得以一元以上三元以下折算一日，得易科罰金；另易科罰金之事項應依新
    法即裁判時之法律而無刑法第二條第一項但書之適用，亦經最高法院二十四年七
    月總會決議在案，是就被告宣告之刑依新法併以諭知易科罰金之折算標準，併此
    敘明。
三、偽造之標單已經丟棄，業據告訴人供述甚明（九十一年度調偵字第三一二號偵查
    卷第五頁），爰不宣告沒收，附此敘明。
據上論斷，應依刑事訴訟法第第二百九十九條第一項前段，刑法第二百十六條、第二
百十條、第三百三十九條第一項、第五十五條、第四十一條第一項，罰金罰鍰提高標
準條例第一條前段、第二條，判決如主文。
本案經檢察官李門騫到庭執行職務。
中      華      民      國    九十一    年    十一    月    二十五    日
                                  臺灣高雄地方法院刑事第四庭
                                      法  官  楊  宗  翰
右正本證明與原本無異。
如不服本判決，應於判決送達後十日內，向本院提出上訴狀。
                                      書記官  陳  怡  真
中      華      民      國    九十一    年    十一    月    二十六    日
附錄本判決論罪法條：
中華民國刑法第二百一十六條
 (行使偽造變造或登載不實之文書罪)
行使第二百十條至第二百十五條之文書者，依偽造、變造文書或登載不實
事項或使登載不實事項之規定處斷。
中華民國刑法第二百一十條
 (偽造變造私文書罪)
偽造、變造私文書，足以生損害於公眾或他人者，處五年以下有期徒刑。
中華民國刑法第二百二十條第一項
在紙上或物品上之文字、符號、圖畫、照像，依習慣或特約，足以為表示
其用意之證明者，關於本章及本章以外各罪，以文書論。
中華民國刑法第三百三十九條第一項
 (普通詐欺罪)
意圖為自己或第三人不法之所有，以詐術使人將本人或第三人之物交付者
，處五年以下有期徒刑、拘役或科或併科一千元以下罰金。
